【裁判字號】    97,易,770
【裁判日期】    971230
【裁判案由】    竊盜
【裁判全文】
台灣基隆地方法院刑事判決               97年度易字第770號
公  訴  人  台灣基隆地方法院檢察署檢察官
被      告  丁○○
                    國民
                    （在台灣基隆看守所羈押中）
上列被告因竊盜案件，經檢察官提起公訴（97年度偵字第4657、
4676號），本院裁定進行簡式審判程序並判決如下：
    主  文
丁○○犯夜間侵入住宅竊盜罪，累犯，處有期徒刑壹年。又犯竊
盜罪，累犯，處有期徒刑陸月；如易科罰金，以新台幣壹仟元折
算壹日。又犯夜間侵入住宅竊盜罪，累犯，處有期徒刑壹年。應
執行有期徒刑貳年。
    事  實
壹、累犯經過
一、第一件
    丁○○前因竊盜案件，經本院於民國92年10月16日，以92年
    度基簡字第829 號案件，判處有期徒刑4 月確定，並於93年
    5 月26日執行完畢。
二、第二件
    丁○○又因違反毒品危害防制條例案件，經本院於94年4 月
    28日，以94年度訴字第238 號案件，判處有期徒刑7 月、3
    月；又因竊盜案件，經台灣高等法院於94年8 月24日，以94
    年度上訴字第1422號案件，判處有期徒刑2 年6 月確定。又
    因違反同條例案件，經本院於94年12月26日，以94年度訴字
    第924 號案件，判處有期徒刑10月、6 月；上開犯罪所處之
    刑7 月、3 月、10月、6 月部分，嗣經本院於96年9 月4 日
    ，依中華民國九十六年罪犯減刑條例，分別減刑為有期徒刑
    3 月15日、1 月15日、5 月、3 月，再與上開2 年6 月部分
    ，合併定其執行刑為有期徒刑3 年5 月確定，而於97年6 月
    19日，因縮短刑期而執行完畢。
貳、犯罪事實
一、犯罪經過
１、第一件：加重竊盜
    丁○○意圖為自己不法之所有，於97年9 月4 日晚間6 時30
    分許，行經丙○○在基隆市仁愛區○○○路113 巷6 號之住
    處前，即踏上適停放在該址前之機車，徒手攀爬至三樓，翻
    過而踰越二樓陽台短牆，進入陽台並開啟該處未上鎖之落地
    窗，侵入屋內後，著手搜尋財物未果，即步上三樓，發現房
    間已上鎖，遂自三樓陽台攀爬而自未關妥之窗戶進入房內，
    著手竊取丙○○所有內有新台幣（下同）零錢之撲滿3 個及
    另一撲滿內之零錢（均為50元硬幣，總計約25000 元）、白
    金項鍊1 條、純銀墜子1 個、黃金項鍊1 條（附有黃金蘭花
    墜1 個）鑽石別針1 個、玉墜子1 個、琥珀鍊墜1 個、天珠
    手環1 個、天珠戒指2 枚、寶石耳環2 副、楓葉別針1 個、
    珍珠耳環1 副、珍珠戒指1 枚、純水晶墜子4 個、純水晶耳
    環5 副、純水晶珠1 盒（內有各色珠及工具）、銀飾耳環2
    副、義大利水晶墜子2 個、各式耳環及戒指（20至30個間之
    不詳數量，以上合計約值126000元）；得手後，隨即開啟房
    門，步下1 樓，開啟鐵門而逃離現場。翌（5）日 ，即持竊
    得之上開黃金項鍊及白金項鍊分別前往「嘉寶銀樓」（設於
    基隆市○○區○○路60號）及「新興銀樓」（設於基隆市○○區○○路81號）變賣，並由不知情之負責人陳志鴻、李冠
    震2 人分別以10195 元及11700 元予以收購；所得連同上開
    竊得之零錢均供其購買毒品施用及日常生活所需而花用殆盡
    ，竊得之其餘物品因無法變賣，遂將之棄置在基隆市○○路
    仁愛橋下之大排水溝內。
２、第二件：普通竊盜
    丁○○意圖為自己不法之所有，於97年9 月21日下午4 、5
    時之間，行經乙○○在基隆市○○區○○路463 巷99號之住
    處前，即持該址旁非其所有之木質樓梯，爬上該址之夾層，
    並徒手開啟一未關妥之窗戶而爬入（侵入住宅部分未經告訴
    ）屋內，著手竊取乙○○所有之現金約8000元及乙○○之孫
    所有之撲滿1 個（內均為50元硬幣，總計約3 、4 百元）；
    得手後，沿上開窗戶步下樓梯而逃離現場；所得亦均供其購
    買毒品施用及日常生活所需而花用殆盡。
３、第三件：加重竊盜
    丁○○意圖為自己不法之所有，於97年11月2 日晚間6 時50
    分許，行經陳志遠在基隆市○○區○○路141 號底層（實為
    1 樓）之住處前，見該址二樓並無燈光，認無人在內而有機
    可乘，又踏上適停放在該址前之機車，徒手攀爬至二樓，翻
    過二樓陽台短牆而進入陽台，並行至同為陳志遠住處之獅球
    路143 號二樓陽台，開啟該處未上鎖之落地窗而侵入屋內後
    ，著手竊取分置於二房間內之4400元、舊台幣10張（面額均
    為100 元）、勞力士女用手錶1 支、純金女用手錶1 支、金
    手鍊1 條、玉質手鐲1 只、陳志遠機車駕照1 張、中國信託
    信用卡1 張、彰化銀行提款卡1 張及中油、台塑、全國加油
    站加油卡共3 張（以上價值約10萬4 千2 百元）；得手後準
    備離去。
二、案發經過
１、第一件：驗出指紋
    住宅主人丙○○返家後發覺遭竊，隨即報警處理，經警派員
    前往現場採證，並將採得指紋送交比對結果，認與丁○○之
    指紋相符，遂於97年10月23日晚間11時5 分許，在基隆市○○路393 巷口，因另案（本院97年度訴字第1322號竊盜案）
    將之拘提到案時，詢問後得悉上情
２、第二件：自首
    丁○○於上述被拘提到案後，在有偵查權之警察知悉其為犯
    罪人前，主動供出本件犯行，表明願受裁判，經警查悉上情
    。
３、第三件：當場逮捕
    丁○○於97年11月2 日晚間7 時過後，在基隆市○○區○○
    路143 號二樓房間內竊取得手後，準備離去時，適為在一樓
    用餐完畢上樓之陳志遠發現，丁○○雖欲逃離現場，然遭陳
    志遠予以當場逮捕，並通知其妻報警處理；經警趕至而在丁○○身上起出上開竊得之各式財物（均已發還陳志遠）。
、起訴經過
    案經基隆市警察局第一分局報請台灣基隆地方法院檢察署檢
    察官偵查後起訴。
    理  由
壹、簡式審判
一、法律修正
    按除簡式審判及簡易程序案件外，第一審應行合議審判，民
    國92年2 月6 日公布並於92年9 月1 日全面施行之刑事訴訟
    法第284 條之1 定有明文。其次，除被告所犯為死刑、無期
    徒刑、最輕本刑為三年以上有期徒刑之罪，或高等法院管轄
    第一審案件者外，於前條第一項準備程序進行中，被告先就
    被訴事實為有罪之陳述時，審判長得告知被告簡式審判程序
    之旨，並聽取當事人、代理人、辯護人及輔佐人之意見後，
    裁定進行簡式審判程序，修正後刑事訴訟法第273 條之1 第
    1 項亦規定甚詳。再者，刑事訴訟法第284 條之1 已於96年
    3 月26日再修正公布，規定為：「除簡式審判、簡易程序案
    件及第三百七十六條第一款、第二款所列之罪之案件外，第
    一審應行合議審判。」所謂第376 條第1 款，係指最重本刑
    為3 年以下有期徒刑、拘役或專科罰金之罪；所謂第376 條
    第2 款，係指刑法第320 條及第321 條之竊盜罪。
二、程序差異
    依修正後刑事訴訟法第273 條之2 之規定，簡式審判程序之
    證據調查，不受第159 條第1 項（傳聞法則）、第161 條之
    2 （當事人陳述意見）、第161 條之3 （自白最後調查）、
    第163 條之1 （當事人聲請調查證據）及第164 條至第170
    條（物證、書證調查、交互詰問規則）規定之限制。申言之
    ，自92年9 月1 日起，我國刑事訴訟制度改為三分法：其一
    ，輕罪案件，檢察官以「聲請簡易判決處刑書」聲請法院以
    簡易判決處刑者，法院得不經言詞辯論，逕為有罪之簡易判
    決。其二，檢察官起訴非強制辯護案件而被告認罪者，法院
    得裁定以受命法官一人進行簡式審判，其程序略如刑事訴訟
    法修正前獨任法官所進行之通常審判程序。其三，檢察官起
    訴之強制辯護案件或非強制辯護案件而被告否認全部或一部
    之犯罪者，法院應進行合議審判，適用修正後刑事訴訟法，
    進行交互詰問之通常審判程序。
三、本案情形
    經查：被告丁○○經起訴之罪名為刑法第321 條第1 項之加
    重竊盜罪及第320 條第1 項之普通竊盜罪，屬於96年3 月26
    日修正公布之刑事訴訟法第284 條之1 之除外規定，得獨任
    進行審判程序，不須合議為之。其次，被告於97年12月16日
    之審判程序進行中，就被訴事實為有罪之陳述，經本院告知
    簡式審判程序之旨，並聽取當事人之意見後，本院認為適合
    進行簡式審判程序，業經當庭裁定確定在案。
貳、事實認定
    右揭事實業據被告於警詢、偵查中及審判中坦承不諱，核與
    證人即被害人丙○○、乙○○及陳志遠於警詢時及偵查中具
    結後證訴之情節相符，並經證人即銀樓負責人陳志鴻及李冠
    震於警詢時證明屬實，且有贓物認領保管收據1 張及銀樓金
    飾買入登記簿影本2 紙、刑事警察局鑑驗書1 紙在卷可稽；
    三件竊盜犯行中，第一件及第三件之行竊時間，係在日沒之
    後，亦有交通部中央氣象局中華民國97年日出日沒時刻表附
    卷可資比對；準此，足見被告之自白與真實相符，可以採信
    ，從而其犯行洵堪認定。
、法律適用
一、所犯罪名
    核被告所為，其第一件及第三件均係犯刑法第321 條第1 項
    第1 款之夜間侵入住宅竊盜罪；其第二件係犯刑法第320 條
    第1 項之普通竊盜罪。
二、罰金問題
    依刑法施行法第1 條之1 之規定：「中華民國94年1 月7 日
    刑法修正施行後，刑法分則編所定罰金之貨幣單位為新台幣
    。94 年1月7 日刑法修正時，刑法分則編未修正之條文定有
    罰金者，自94年1 月7 日刑法修正施行後，就其所定數額提
    高為三十倍。但72年6 月26日至94年1 月7 日新增或修正之
    條文，就其所定數額提高為三倍。」相關分則法律之罰金刑
    ，自應依上開規定配合調整。據此，刑法第320 條第1 項之
    規定，因非屬72年6 月26日至94年1 月7 日所新增或修正之
    條文，應就其所定罰金數額提高為30倍，亦即為新台幣1 萬
    5 千元以下罰金；依修正刑法第33條第5 款之規定，其下限
    為新台幣1 千元。
三、適用新法
    按刑法於95年7 月1 日修正施行，依修正後之刑法第2 條第
    1 項，行為後法律有變更者，適用行為時之法律，但行為後
    之法律有利於行為人者，適用最有利於行為人之法律。新刑
    法第2 條乃係規範行為後法律變更所生新舊法比較適用之準
    據法，故於95年7 月1 日新刑法修正施行後，如有涉及比較
    新舊法之問題，即應逕依新刑法即現行刑法第2 條第1項 規
    定，為「從舊從輕」之比較（參見最高法院95年度第8 次刑
    事庭會議決議）。經查：本件行為時間在97年9 月至11月，
    已如前述，並非在95年7 月1 日之前，不生新舊法比較之問
    題，應逕行適用行為時之新法。
四、變更法條：並非毀越
    公訴人認為被告三件之竊盜行為，除第一件及第三件另觸犯
    刑法第321 條第1 項第1 款侵入住宅而竊盜之罪外，均已觸
    犯同條第2 款毀越安全設備而竊盜之罪。其理由在於被告於
    第一件竊盜行為時，係「翻過而踰越二樓陽台進入陽台並開
    啟該處未上鎖之落地窗」而侵入屋內，並上三樓，再自「三
    樓陽台攀爬而踰越一未關妥之窗戶之安全設備」，再侵入房
    內竊盜；於第二件竊盜行為時，係「開啟一未關妥之窗戶，
    隨即爬入而踰越該窗戶之安全設備」，而侵入屋內竊盜；於
    第三件竊盜行為時，係由141 號「翻過而踰越二樓陽台短牆
    進入陽台」，並行至143 號陽台，「開啟該處未上鎖之落地
    窗」而侵入屋內竊盜。因此，被告之行為是否成立該項第2
    款之加重竊盜罪，其關鍵在於「毀越」二字之解釋。在本案
    即為下列二項問題：１、跨越陽台之短牆而進入，是否毀越
    牆垣？２、開啟未一鎖之落地窗或窗戶而進入，是否屬於毀
    越安全設備？對此，本院均採否定之見解，其理由如下：
１、罪疑利益歸被告原則
    按刑法第321 條第1 項第2 款之加重竊盜罪，係以「毀越門
    扇、牆垣或其他安全設備而犯之」，而為其加重處罰之要件
    。本院推原該款加重竊盜之立法本意，當係行為人毀損並踰
    越門扇、牆垣或安全設備而竊盜，類似同項第一款之夜間侵
    入住宅而竊盜，其對被害人之生命、身體之危險，較之普通
    竊盜為大，亦即其主觀上之惡性較大，其客觀上之危險性較
    高，立法故為加重處罰之規定。準此，若其毀損而未踰越，
    本無從發生竊盜之問題，以其危險性尚未發生；若未毀損而
    只踰越，表示該防閑措施不足，亦即行為人之並未以暴力介
    入，只能在其行為屬於夜間時，以第一款之規定加以處罰而
    已；如其行為非在夜間，只生普通竊盜之問題，不生加重竊
    盜之問題。因此，「毀越」二字，究竟必須毀損兼越進始可
    ，或者毀而不越或越而不毀皆屬之，固然屬於法律解釋之問
    題；惟在刑事司法實務上，在中文之解釋，縱對「毀越」二
    字之見解有所不同，亦應採取有利被告之解釋原則，始得謂
    之合乎罪疑利益歸被告原則，並合乎罪刑法定原則之精神。
    因此，本院認為「毀越」必須毀而越之始可，毀而不越或越
    而不毀，比非毀越。
２、實務見解前後矛盾
    實務上認為所謂毀越，係指毀損或越進而言，毀而不越或越
    而不毀，均得依該條款處斷（司法院20年10月30日院字第61
    0 號解釋）。依意旨，越進大門或窗戶，皆為毀越門扇或毀
    越安全設備。然則，實務上卻認從門走入或開鎖啟門入室竊
    盜，既未毀壞，亦非踰越，顯與毀越安全設備竊盜之情形不
    侔（最高法院81年台上字第3767號、77年台上字第1130號、
    63年台上字第50號判決參照）。申言之，實務上認為越進大
    門並非毀越門扇，越進窗戶卻是毀越安全設備。彼此對照以
    觀，其先後之立場相互矛盾。
３、翻越牆垣並非毀越
    陽台之矮牆屬於建築物之一部分，並非獨立之「牆垣」，跨
    越陽台並非踰越牆垣。何況，如前所述，本院認為「毀越」
    必須毀而越之始可，毀而不越或越而不毀，皆非毀越。因此
    ，退而言之，縱令認為陽台之矮牆屬於「牆垣」，被告翻越
    牆垣，並未加以毀損，自不成立毀越牆垣而竊盜之罪。
４、開窗進入並非毀越
    窗戶，無論其為一般窗戶或落地窗，若認其為安全設備，被
    告毀損之而越入屋內，固可稱之毀越安全設備；惟若被該窗
    戶或落地窗並未上鎖，被告開啟之而越入屋內，僅有踰越而
    未毀損，依本院前述之見解，毀越必須毀而越之始可，則本
    件越而不毀之情形，並非毀越，自不成立毀越安全設備而竊
    盜之罪。
５、第二件應變更法條
    依前述理由，被告第二件之竊盜行為僅構成刑法第320 條之
    普通竊盜罪，並不構成刑法第321 條第1 項第2 款之加重竊
    盜罪；惟其基本事實相同，起訴法條應予變更。至於第一件
    及第三件，公訴人既合併引用同條第1 款及第2 款之規定，
    本院認為只構成同項第1 款之罪責，不構成同項第2 款之罪
    責時，僅生限縮適用法條之問題，不生變更法條之問題，併
    予指明。
五、自首
１、本案情形
    刑法第62條規定：「對於未發覺之罪自首而受裁判者，得減
    輕其刑。」對犯罪事實第二件部分，被害人乙○○並未正式
    報警處理一節，業據其於警詢時陳述明確，而警察亦在另案
    拘獲被告之際，進而追問被告是否另犯其他竊案，經被告自
    行供述並帶同警員前往指認查訪結果，始知被告確為侵入證
    人乙○○上開住處行竊者等情，亦據被告於警詢時供認無訛
    ，可見被告在有偵查權之人知悉其犯罪前，已經坦承犯行，
    表明願接裁判，是為自首，本院自應裁量減輕其刑，並應先
    加後減之。
２、立法修正
    自首為減刑之原因，乃我國法制之特色。唐、宋、明、清律
    皆有規定，其為減刑之事由固無不妥；惟現行刑法第62條前
    段規定自首為「必減」其刑，剝奪法官之個案裁量權，確有
    商榷之餘地。蓋自首之動機不一，或真出於悔悟，或為情勢
    所迫，甚或利用必減規定而犯罪再自首，以邀寬典。若自首
    乃「得減」其刑，法官尚有裁量空間，僅須減其所應減；惟
    法律規定必減，對不得已之自首及利用自首而犯罪者，則必
    減其刑之規定，如同立法放棄國家刑罰權，反而有鼓勵犯罪
    之譏。尤有進者，在司法實務上，常見被告為司機而駕車撞
    傷人時，不先將傷者送醫，反而為享受自首之利益，趕往警
    察機關自首，坐令傷者因延誤送醫甚或死亡，如此，又豈是
    自首立法之本意。再如本案，被告發生車禍而致被害人當場
    死亡，當時已無逃逸之可能，只因當場向警坦承肇事，在司
    法實務之寬鬆標準下，即可享受自首減刑之寬典，其不合理
    已無庸贅言。申言之，自首原因不一，並非單一原因，客觀
    上未至非減不可，不足以成為立法剝奪法官裁量權之正當事
    由；其立法剝奪法官之個案裁量權，即屬超過必要之程度，
    而違背權力分立原則。何況，亞洲各國受我國法制影響，固
    有自首規定，惟日本刑法第42條第1 項、韓國刑法第52條第
    1 項之自首，均係得減其刑，並非必減其刑，亦可見我國立
    法自首必減之規定，確實超過必要之程度。94年2 月2 日修
    正公布而定於95年7 月1 日施行之刑法第62條，已將必減改
    為得減，其故在此。
六、夜間問題
１、法律定義
    夜間，依刑事訴訟法第100 條之3 第3 項之定義：「稱夜間
    者，為日出前，日沒後。」本條原在民國24年1 月1 日公布
    施行之刑事訴訟法第146 條第4 項；86年12月19日修正施行
    之刑事訴訟法，將之移至100 條之2 第3 項；87年1 月24日
    修正施行之刑事訴訟法，再將之移至100 條之3 第3 項迄今
    。在刑法上，夜間侵入住宅竊盜、搶奪或強盜，依刑法第
    321 條、第326 條及第330 條，皆有加重其刑之規定；而在
    刑事訴訟法上，禁止警察於夜間詢問；否則，依刑事訴訟法
    第158 條之2 ，被告或犯罪嫌疑人之自白或不利於己之陳述
    ，原則上不得作為證據。前者之規定，係因夜間侵入住宅犯
    罪，被告主觀上之惡性較大，其客觀上之危險性較高；後者
    之規定，係因夜間乃休息時間，被告可能昏昏欲睡，對之訊
    問，恐有疲勞訊問之嫌，被告亦可能無法清晰以對，有害被
    告之權利。因此，夜間與白天之法律效果迥然不同。
２、不合理處
    然則，依一般人之觀念，「黃昏」是指日沒之後、天黑之前
    之時間；「晚間」（晚上）是指天黑之後、睡覺之前之時間
    ；「夜間」是指睡覺之後、起床之前之時間。惟法律上之夜
    間，卻是日沒之後即屬之。所謂日沒，依交通部中央氣象局
    之說明，其基準時間，在於太陽之上緣與海平面或地平線切
    齊之際。惟此一時刻，在一般人之觀念上，不過黃昏，尚屬
    白天，並非晚間，更未至夜間，而其法律效果卻是天差地別
    。由此可見，法律上夜間之定義已經不合實際，背離人民之
    生活經驗甚遠。科技發達之電腦時代而援用農業社會之夜間
    定義，顯然不合理。例如依中央氣象局民國97年中華民國日
    出日沒時刻表之記載，基隆地區，日沒之最早時間是在97年
    11月22 日 至12月6 日之17時03分，亦即下午5 點3 分；日
    沒之最晚時間是在97年6 月24日至7 月10日之18時47分，亦
    即下午6點47 分。準此，若下午5 點3 分日沒，則5 點2 分
    是白天，5 點4 分是夜間，其誰能信？而其法律效果天壤之
    別，有何法理可言？以本案第一件97年9 月4 日之行為時間
    為例，被告於警詢時供稱是在「下午18、19時左右」（4657
    號卷第6頁）； 於偵查中亦為相同之供述，經檢察官追問確
    認，才供稱是「約下午6 時30分左右」（同卷第63頁）；而
    依中央氣象局「中華民國97年日出日沒時刻表」所記載，當
    日之日沒時間為18時09分，亦即下午6 點9 分。相差不過21
    分鐘左右，而其法律效果相去何止千里？被告對該夜間之規
    定又如何能心服口服？
３、修正方法
    因此，上開夜間之定義應加以修正，始為合理。本院以為其
    修正之方式有二：其一為概括定義方式：所謂夜間，係指一
    般人就寢後而起床前之時間。至於當地人民何時就寢或何時
    起床，授權司法官具體認定。其二為具體定義方式：所謂夜
    間，係指當日22時後至翌日6 時前之時間。
七、累犯加重
１、本案情形
    被告有前述有期徒刑而執行完畢之情形，有台灣高等法院被
    告前案紀錄及台灣高等法院檢察署刑案紀錄簡復表存卷可考
    。其於有期徒刑執行完畢5 年以內，故意再犯有期徒刑以上
    本罪，為累犯，應予加重其刑。
２、立法問題
    被告之品行，乃量刑考量情狀之一。法官在量刑時，對於素
    行不良者，依刑法第57條第6 款之規定，自然有所斟酌，是
    為道德上之自然加重；刑法再有累犯之設，不過立法者強迫
    司法者「應」加重其刑而已，是為法律上之強迫加重。然則
    ，被告就其前次犯罪行為已受有期徒刑之執行，其責任已經
    抵償，若再將其前次犯罪行為納入本次犯罪行為而一併評價
    ，再予加重其刑，就其所加重部分，實係將前次已受責任抵
    償之行為再次非難，顯然違背雙重處罰禁止原則，將使被告
    受到不平等之待遇。因此，累犯之制度是否違背憲法平等原
    則，已堪質疑。何況，出獄而再犯，可見監獄教化不彰，監
    獄教化不彰而怪罪被告，反而以不利益加之其身，又豈合國
    民主權之原理？申言之，司法者自會考量加重，立法者之強
    迫加重，並無必要。德國刑法於1986年廢除累犯之規定，其
    故在此，值得立法者深思。何況，若被告素行不良，法院在
    量刑時，本會一併斟酌加重其刑，惟因累犯規定係必加其刑
    ，並非得加其刑，法院不得不仔細閱讀其前科表，以資判斷
    ；而被告之檢方及院方前科表，常有數十張之多，法官常需
    耗費不少時間，始能得出其係為累犯之結論，事實上，其為
    累犯與否，在量刑上影響微小，只因法律規定不當而消耗
    法官之精神，浪費法官之精力，造成法官之疲憊，間接影響
    當事人之權益，尤其值得立法者深思！
八、數罪併罰
    被告所犯數罪，係分別起意，應予分論併罰。其次，法官在
    個案量刑時，其所宣告之刑係罪刑相當之量刑結果，惟刑法
    第51條數罪併罰之制度，卻規定應定執行刑，此項立法使得
    法官原本宣告其與責任相當之刑罰，遭到打折。因此，除有
    期徒刑之併罰之外，此項規定自以刪除為妥，立法應注意及
    之。
１、就死刑及無期徒刑而言
    就死刑及無期徒刑而言，依刑法第51條第1 款至第4 款之規
    定，宣告多數死刑者，執行其一；宣告之最重刑為死刑者，
    不執行他刑；宣告多數無期徒刑者，執行其一；宣告之最重
    刑為無期徒刑者，不執行他刑。此種情形，乃性質上無法併
    為執行之故。然則，性質上無法併為執行部分，執行檢察官
    事實上不予執行即可，原不必在立法上明文免其執行之義務
    ；否則，將置法院之宣告刑於何地？亦即法院之宣告刑又有
    何意義？申言之，法院宣告死刑或無期徒刑者，必因其罪責
    深重，法院宣告多數死刑或無期徒刑者，必因其罪責更為深
    重；若實際無法執行，也是無可奈何；惟在法律上規定只能
    執行其一，等於免除其他部分之罪刑，對被害人而言，真是
    情何以堪？如此，此項立法又有何意義？
２、就有期徒刑而言，
Ａ、就報應之刑罰理論觀之
    依刑法第51條第5 款之規定，「宣告多數有期徒刑者，於各
    刑中之最長期以上，各刑期合併之刑期以下，定其刑期」，
    亦即在定其執行刑時，將減去若干徒刑。此項立法使得法官
    原本宣告其與責任相當之刑罰，遭到打折，如何謂之符合正
    義之制度？觀之同條第九款，從刑之沒收既得併執行之，何
    以主刑之徒刑、拘役或罰金必須打折執行？何況，在重罪之
    定執行刑，其所減去之刑將以年計，如何謂之符合公平正義
    之原則？尤有進者，若二個以上之重罪，均宣告法定最低刑
    ，則定執行結果，將低於法定刑，不合立法最低刑之要求，
    根本不合立法上之罪刑相當原則。
Ｂ、就個別預防之刑罰理論觀之
    依教育刑之「同時教化原則」觀之，有期徒刑之定執行即有
    其必要性。所謂個別預防，即監獄之執行係報應理論之責任
    抵償，被告在執行中，經由自己之悔罪與監獄之教化，得以
    再社會化，而回歸社會。為此而有行刑累進處遇（例如善時
    制）及假釋之規定。茲以被告犯殺人罪及強盜罪為例，若其
    殺人罪經宣告有期徒刑十年，強盜罪經宣告有期徒刑五年；
    在理論上，十年使其殺人行為罪刑相當，五年使其強盜行為
    罪相當。惟在實際上，既要同時執行，當被告在悔罪時，係
    同時就殺人罪及強盜罪而為之，而監獄在教化時，亦同時就
    殺人罪及強盜罪而為之，亦即被告之同時悛悔加之監獄之同
    時教化，共同促成被告之再社會化。因此，就有期徒刑而言
    ，定其執行刑即有刑罰理論之根據。惟司法實務基於罪刑相
    當之觀點，習慣上僅減少一點刑期，未曾減得太多。
３、就拘役而言，
    所謂拘役，顧名思義，是指抓來勞役，屬於強制工作，具有
    保安處分之性質，是故監獄行刑法第2 條第2 項規定「處拘
    役者應與處徒刑者分別監禁」。在刑罰種類中，拘役一項並
    無教化功能，乃不具實益之刑罰種類，立法上以廢除為宜，
    以資符合自由刑單一化之要求；6 月以下之短期自由刑，既
    難有教化作用，又易使受刑人感染惡習，除非被告有受其執
    行之特殊必要，否則尚無宣告之必要；如其宣告，應以緩刑
    或易科罰金而調和之，何況是拘役！因此，若要留存拘役，
    亦以改為保安處分為宜。然則，我國立法上不但保留拘役，
    而且比照有期徒刑之規定，應定執行刑，實無必要。觀之94
    年2 月2 日修正公布而於95年7 月1 日施行之刑法，其51條
    第10款增但書「應執行者為三年以上有期徒刑與拘役者，不
    執行拘役」，可見立法者業已明白有期徒刑與拘役之不同，
    已經執行一定期間之有期徒刑者，即無執行拘役之必要。
４、就罰金而言
    罰金雖為列為主刑之一，惟其本質類似行政罰鍰，又不發生
    監獄教化之問題，併為執行即可，原無定其執行刑之必要。
    然則，我國立法卻比照有期徒刑之規定，應定其執行刑，實
    無必要。
九、減刑條例
１、法律規定
    按犯罪在中華民國96年4 月24日以前者，除本條例另有規定
    外，依下列規定減刑：一、死刑減為無期徒刑；二、無期徒
    刑減為有期徒刑20年；三、有期徒刑、拘役或罰金，減其刑
    期或金額二分之一。依本條例應減刑之罪，未經判決確定者
    ，於裁判時，減其宣告刑。依前項規定裁判時，應於判決主
    文同時諭知其宣告刑及減得之刑，96年7 月16日施行之中華
    民國96年罪犯減刑條例第2 條第1 項、第7 條定有明文。又
    犯最重本刑為5 年以下有期徒刑以下之刑之罪，依本條例規
    定減為6 月以下有期徒刑、拘役者，應於為減刑裁判時，併
    諭知易科罰金折算之標準；減刑後之易科罰金或易服勞役之
    折算標準，仍宜照原標準定之，上開條例第9 條、法院辦理
    96年減刑案件應行注意事項第16條亦有明文。
２、本案情形
    惟查：被告之行為時間在97年9 月至11月，已如前述，既在
    96 年4月24日以後，並非在此之前，自不得依該條例加以減
    刑。
肆、違憲審查
一、憲法原則
１、人性尊嚴原則
    其次，德國基本法第一條第一項規定：「人性尊嚴不可侵犯
    。尊重及保護人性尊嚴，乃所有國家權力機構之義務。」依
    據國民主權原理，國民是國家主人，其人性尊嚴不可侵犯。
    尊重及保護其人性尊嚴，實係行政、立法、司法機關之義務
    。就刑事立法而言，若無法益侵害或法益危險之行為而予以
    犯罪化，或較輕責任之行為而賦予重刑罰之處罰，即是違背
    人性尊嚴原則，而為違憲之立法。
２、比例原則
    按一般認為比例原則之內涵，係適當性原則、必要性原則及
    比例性原則三項。事實上，比例原則可分為二層次，其一須
    「適當」，其次須「相當」。就刑法而言，所謂適當，是指
    其犯罪化而處以刑罰為適當。所謂相當即不過量，所謂不過
    量乃指侵害最小，是指犯罪化後所賦予之刑罰種類為相當，
    為不過量，為侵害最小。因此，若要簡而言之，比例原則之
    必要性原則及比例性原則，可以合而為一，姑且名之曰相當
    性原則。若其犯罪化而犯以刑罰之立法並不適當，即是不合
    適當性原則，進而違背比例原則。若其犯罪化之立法適當，
    而其刑罰種類之賦予並不相當，即是不合相當性原則，進而
    無論其為過重或過輕，皆是違背比例原則之立法。
３、法益原則
    據比例原則中之適當性原則之要求，國家刑罰權之行使，應
    限於必要之干預；能以其他手段而達成目的時，則應放棄刑
    罰。此謂之刑罰之「最後手段性」，亦即刑罰謙抑原則之表
    現。欲知其犯罪化之立法是否合乎適當性原則適當，必須求
    諸於法益原則。因此，比例原則中之「適當性原則」，可以
    導出刑事立法上之「法益原則」。申言之，刑事立法上之「
    法益原則」要求任何行為要加以犯罪化，必因其法益受到侵
    害或危險。蓋刑事立法之核心，在於其所保護之法益。刑法
    之任務，在於法益之保護。無法益保護，無刑法可言；亦即
    無法益受到侵害或危險，則無施以刑罰之必要。行為如未造
    成「法益侵害」或「法益危險」，則無將之犯罪化之必要。
    在法益侵害，為「實害犯」；在法益危險，為「危險犯」。
    再者，法益本身依其價值評價之強度，而呈現法益位階。生
    命、身體、自由、名譽、財產五者，按其順序，而高低位階
    化。生命法益最高，其次身體法益，其次自由法益，其次名
    譽法益，而財產法益最低。此五種傳統法益，稱之為「個人
    法益」。在個人法益以外之法益，即「超個人法益」或「一
    般法益」、「團體法益」、「整體法益」，亦必須其與個人
    法益具有關連性者，始得為刑法所保護之一般法益。所謂危
    險犯，亦即行為人之行為造成法益危險，尚未至法益侵害，
    亦立法予以犯罪化。以最高位階之生命法益言之，刑法之有
    預備殺人罪、預備放火罪、預備強盜罪、預備擄人勒贖罪，
    均因其行為已造成生命法益之危險；否則，各該罪即無設預
    備犯之必要。如係單純身體、自由、名譽、財產之法益危險
    行為，則未曾設預備犯而加以犯罪化。
４、罪刑相當原則
    在犯罪化之立法之後，其刑罰種類之賦予是否合乎行為之罪
    責，亦即是否罪刑相當，乃刑罰相當性之問題。申言之，欲
    知其犯罪化之立法是否合乎適當性原則適當，必須求於罪刑
    相當原則。因此，比例原則中之「適當性原則」，可以導出
    刑事立法上之「罪刑相當原則」。如前所述，就刑法而言，
    所謂相當即不過量，所謂不過量乃指侵害最小，是指犯罪化
    後所賦予之刑罰種類為相當，為不過量，為侵害最小。因此
    ，法定刑之刑罰種類及自由刑之刑度輕重，必須與其行為責
    任之輕重相當，亦即在具有相當性時，始得為該種刑罰之賦
    予或該級刑度之訂定。如此，其刑罰之賦予始為合乎「罪責
    原則」，使其罪責與刑罰得以相適應而具有相當性，亦即立
    法上之「罪刑相當原則」。若其犯罪化之立法適當，而其刑
    罰種類之賦予並不相當，即是違背「罪刑相當原則」，自然
    不合相當性原則，進而無論其為過重或過輕，皆是違背比例
    原則之立法。
二、竊盜罪
１、罪之審查
    查刑法第320 條第1 項竊盜罪及第321 條第1 項之加重竊盜
    罪，其犯罪行為所侵害者，係侵害財產法益，屬於財產之實
    害犯，其犯罪化之立法固有必要；惟財產犯罪而無暴力行為
    時，是否必須列為公訴罪（非告訴乃論之罪固包括自訴罪，
    惟自訴者少），非無商榷之餘地。因此，修正為告訴乃論之
    罪，似可考慮。至於刑法第32 1條第1 項之加重竊盜罪，除
    其第5 及第6 款乃純道德加重條款外，其第1 款至第4 款，
    依法益觀點言之，似因被害人之生命法益陷於危險使然。申
    言之，第1 款之夜間侵入住宅竊盜、第2 款之毀越安全設備
    竊盜、第3 款之攜帶凶器竊盜、第4 款之結夥三人以上竊盜
    ，在對被害人之財產法益產生實害之外，並對其生命、身體
    及自法益產生危險，而為財產法益之實害犯、生命、身體及
    自由法益之危險犯。既與生命法益有關，其犯罪化並加重其
    刑之立法尚有法理可言。惟其第5 款之乘災害之際竊盜、第
    6 款之在車站或埠頭竊盜，則純因道德非難性之考量，並非
    基於法益之考量，事實上，其量刑委諸司法即可，特設條文
    而加重其刑之立法並無必要，併此說明之。
２、刑之審查
    其次，竊盜罪之刑度為五年以下有期徒刑、拘役或罰金，加
    重竊盜罪之刑度為六月以上五年以下有期徒刑。由於時空背
    景不同，民國24年施行之現行刑法，其33條將有期徒刑之上
    限定為15年，係以當時「人生平均年齡不過四十一、二齡」
    為其立法理由；刑法各罪名之有期徒刑上下限，刑法各該侵
    害生命、身體、自由、名譽或財產罪之刑度安排，亦均以此
    為其立法理由。然則，60餘年後之今日已然不同，平均人壽
    將近80歲，已近立法當時1 倍；而目前更由當時之農業社會
    進展至電腦科技時代，惟刑法並未配合修正刑度，歷年來只
    知制訂並修正罰金罰鍰提高標準條例，不知制訂「有期徒刑
    提高標準條例」，造成司法實務普遍性重罪輕判之必然結果
    。例如在竊盜之罪，無論被告觸犯幾件，其連續犯加重結果
    ，刑度止於7 年半，豈是合理？如此，造成法官無從為罪刑
    相當之量刑。因此，本院認為可以考慮制訂「有期徒刑提高
    標準條例」，加倍提高刑法分則各罪有期徒刑之上下限，若
    財產犯罪得提高刑度一倍，與日本刑法相同，為十年以下有
    期徒刑，法官才有妥適之量刑空間。
伍、刑罰裁量
一、罪刑相當原則
１、自刑罰理論觀之
    就刑罰之報應理論言之，刑罰係以其具有痛苦性之本質，來
    均衡具有不法本質之犯罪，藉以衡平行為人之罪責，使行為
    人得因責任抵償而贖罪，而社會正義得以實現義，是故強調
    「刑罰之輕重應與罪責之輕重成比例」，是為司法上之罪刑
    相當原則。其報應之內容即為自由之剝奪，亦即有期徒刑之
    相加，而監獄即為執行報應之場所。再就特別預防理論言之
    ，受刑人之犯罪係社會化過程之障礙，應使其在監執行，以
    接受再教育而求其再社會化。復就一般預防理論觀之，以對
    受刑人之施以刑罰，作為威嚇他人之手段，不過刑罰之附帶
    作用，並非其主要目的。關於刑罰之目的，通常採取綜合理
    論，各國皆然；既有報應罪責，又有預防再犯，並有嚇阻他
    人犯罪之功能；惟報應理論所強調之「刑罰之輕重應與罪責
    之輕重成比例」，仍為刑罰裁量之基本原則；在死刑及真正
    無期徒刑，惟有在侵害生命法益之犯罪，單純依報應理論，
    其罪責已夠深重，不期待其再社會化時，始得於審判上宣告
    之；在死刑，更必須於「求其生而不得」時，始得為之；被
    告縱然侵害他人之生命法益，如求其生而可得時，亦不得宣
    告死刑，蓋死刑既稱之為極刑，如非極度之罪責，自不必處
    以極度之死刑。目前，我國係採取無期徒刑得適用假釋之制
    度，執行十五年後，即有假釋之機會，本質上類似長期徒刑
    ，並非真正無期徒刑。若被告接受自由刑之執行，以進行責
    任抵償，而在執行時能因己身之悛悔加之監獄之教化，仍有
    再社會化之可能，並無永久隔離於社會之必要，即不適合量
    處無期徒刑。
２、自憲法原則觀之
    依據前述人性尊嚴原則，「人性尊嚴不可侵犯。尊重及保護
    人性尊嚴，乃所有國家權力機構之義務。」在被告之行為責
    任確定後，其刑罰種類之賦予或自由刑之量定，均應相當而
    不可過量，否則即是違背比例原則中之相當性原則，自然不
    合司法上之「罪刑相當原則」。因此，刑事司法上之「罪刑
    相當原則」要求法官在量刑時，應依法益之位階，重所當重
    ，輕所當輕，必使罪得其刑而刑當其罪；不得重罪而輕判，
    或輕罪而重判；期使責任與刑罰得以相適應，而具有相當性
    。地藏十輪經（第三卷）云：「若犯重罪，應重治罰；若犯
    中罪，應中治罰；若犯輕罪，應輕治罰；令其慚愧，懺悔所
    犯。」其此之謂也！
二、刑罰裁量
１、主刑裁量
    為此，本院：１、審酌被告之品行、生活狀況、智識程度、
    犯罪之動機、目的、犯罪所生之危害、犯後之態度等一切情
    狀之後，２、再斟酌拘役並無教化功能，乃不具實益之刑罰
    種類，立法上以廢除為宜，以資符合自由刑單一化之要求；
    六月以下之短期自由刑，既難有教化作用，又易使受刑人感
    染惡習，除非被告有受其執行之特殊必要，否則尚無宣告之
    必要；如其宣告，應以緩刑或易科罰金而調和之等情。３、
    再考慮各該被告並未與告訴人達成和解，賠償損失；惟被告
    是否應施予刑罰並使之入監獄執行，應依刑罰理論及刑事政
    策而加以考量，斟酌重點在於被告有無執行剝奪其自由，並
    施以監獄之教化，以使其再社會化之必要性，並非以其是否
    已經和解而為主要之判斷標準。然則，被告確實尚未與被害
    人達成和解無訛；４、復特別考量被告之素行不良，其竊盜
    之前科累累，卷附台灣高等法院被告全國前案紀錄表記之甚
    明。何況，被告年輕力壯，竟不思上進，反而以竊盜方式獲
    取財物，而供其購買毒品施用；甫因與本案手法相同之竊盜
    犯行經檢察官提起公訴在本院審理中，已如前述，竟又再行
    實施本案各該竊盜犯行，顯見其法治觀念及自制能力均屬薄
    弱；惟其遭查獲後均能坦承犯行，犯罪後之態度良好等情，
    本院因而認為在分別依累犯加重其刑，第二件再依自首減輕
    其刑之後，量處前開之自由刑，足以使其罪刑相當，爰分別
    宣告之，以示儆懲，並定應執行刑，以期被告之能知自新。
    至於第二件諭知易科罰金之折算標準，係考慮若該部分先行
    確定，檢察官得逕行據以執行，毋須再行聲請法院諭知折算
    標準，併予指明。
２、不得沒收
    扣案之手套一雙並非被告所有，而係其於第三件之現場竊取
    後置於口袋內，並未持以行竊，已據其於審判中供明；而其
    警詢筆錄亦未供稱為其所有，可見警詢筆錄之手套相片旁記
    載係被告「行竊犯案手套」一節（4676號卷第29頁），並不
    正確；而被告於偵查中供稱「是我裝在口袋裡面」（同卷第
    45頁），恐是造成檢察官誤會之原因。因此，扣案之手套一
    雙，既非被告所有而供犯罪所用之物，自不得宣告沒收。
陸、據上論斷
    應依刑事訴訟法第273 條之1 、第299 條第1 項前段、第30
    0 條、刑法第320 條第1 項、第321 條第1 項第1 款、第47
    條第1 項、第62條、第41條第1 項前段、第2 項、第51條第
    5 款、刑法施行法第1 條之1 ，判決如主文。
本案經檢察官甲○○到庭執行職務。
中    華    民    國    97    年    12    月    30    日
                  刑事第二庭法  官  陳  志  祥
以上正本證明與原本無異。
如不服本判決，應於收受送達後10日內，向本院提出上訴狀；其
未敘述上訴理由者，並應於提起上訴後10日內，向本院補提理由
書狀，均須按他造當事人之人數附繕本，切勿逕送上級法院。
中    華    民    國    97    年    12    月    30    日
                            書記官  王  月  娥
附錄：
刑法第320條第1項
意圖為自己或第三人不法之所有，而竊取他人之動產者，為竊盜
罪，處五年以下有期徒刑、拘役或五百元以下罰金。
刑法第321條第1項第1款
犯竊盜罪而有左列情形之一者，處6月以上、5年以下有期徒刑：
一、於夜間侵入住宅或有人居住之建築物、船艦或隱匿其內而犯
    之者。


司法院資訊處製作；財團法人民間司法改革基金會備份。
